ACORDAO-COMPLETO-2382814

ACÓRDÃO 2633/2019 ATA 42/2019 - PLENÁRIO

VISTOS, relatados e discutidos estes autos de Representação formulada pela empresa LBL Engenharia e Construções Ltda. em razão de possíveis irregularidades na Concorrência 1/2019, cujo objeto é a contratação de empresa de engenharia para executar a obra de construção do Centro Rui Barbosa de Preservação de Bens Culturais, 
                   ACORDAM os Ministros do Tribunal de Contas da União, reunidos em Sessão Plenária, diante das razões expostas pelo Relator, em:
	       9.1. conhecer desta representação, satisfeitos os requisitos de admissibilidade constantes no art. 113, § 1º, da Lei 8.666/1993, c/c os arts. 235 e 237, VII, do Regimento Interno deste Tribunal, e no art. 103, § 1º, da Resolução - TCU 259/2014;
      9.2. indeferir o pedido de concessão de medida cautelar formulado pelo representante, tendo em vista a inexistência dos elementos necessários para sua adoção; 
       9.3. no mérito, considerar a presente representação parcialmente procedente;
                   9.4. dar ciência à Fundação Casa de Rui Barbosa, com fundamento no art. 7º da Resolução – TCU 265/2014, sobre a seguinte impropriedade/falha, identificada na Concorrência 1/2019, para que sejam adotadas medidas internas com vistas à prevenção de ocorrência de outra semelhante: ausência de explicitação das razões para a vedação à participação de consórcio de empresas ao tempo da publicação do edital, contrariando jurisprudência deste Tribunal  (Acórdão 1305/2013-TCU-Plenário, relator Ministro Valmir Campelo; 1.179/2014-TCU-Plenário, relator Ministro Aroldo Cedraz; e 929/2017-TCU-Plenário, relator Ministro José Múcio Monteiro) ;
 	       9.5.informar à Fundação Casa de Rui Barbosa e ao representante que o conteúdo desta deliberação poderá ser consultado no endereço www.tcu.gov.br/acordaos;
                   9.6. arquivar os presentes autos, nos termos art. 169, III, do Regimento Interno deste Tribunal.

Representação sobre supostas irregularidades em pregão eletrônico que teve por objeto contratar empresas para realização de obras de engenharia.

Fundação Casa de Rui Barbosa (FCRB)

3. Representante: LBL Engenharia e Construções Ltda. (CNPJ 00.965.788/0001-70)

13.1. Ministros presentes: Ana Arraes (na Presidência), Walton Alencar Rodrigues, Benjamin Zymler, Raimundo Carreiro (Relator) e Bruno Dantas.
13.2. Ministro-Substituto convocado: Augusto Sherman Cavalcanti.
13.3. Ministros-Substitutos presentes: Marcos Bemquerer Costa, André Luís de Carvalho e Weder de Oliveira.

RAIMUNDO CARREIRO

Trata-se de representação formulada pela empresa LBL Engenharia e Construções Ltda. (CNPJ 00.965.788/0001-70) em razão de possíveis irregularidades na Concorrência 1/2019, cujo objeto é a contratação de empresa de engenharia para executar a obra de construção do Centro Rui Barbosa de Preservação de Bens Culturais, edifício de 5 pavimentos, com cerca de 3.500m², destinado exclusivamente para a guarda de acervos, a ser edificado na cidade do Rio de Janeiro, bairro de Botafogo (peça 3, p. 3) .
2. 	A vigência do contrato foi estipulada em 24 meses, contados da data de assinatura da avença, e prorrogável na forma dos arts. 57, § 1º, e 79, § 5º, da Lei 8.666/1993 (peça 3, p. 22 e 29) . O valor estimado para a execução do objeto é de de R$ 29.965.009,86 (peça 4, p. 91) .
3.	Após essa introdução, transcrevo trecho da instrução de auditor da Selog (peça 27) , cujas análises e conclusões foram chanceladas pelo diretor da subunidade e pela titular da unidade técnica (peças 28 e 29) :  
	“Fase do Certame

	Entrega de envelopes contendo documentação e proposta até 12:00h do dia 16/10/2019, no endereço da FCRB (peça 10) .

	B. Alegações do Representante

	1.	O representante defende a reformulação do edital da Concorrência 1/2019, com base nas seguintes alegações (peça 1) :
a) vedação da participação de consórcios: o item 6.2.6 do edital é um ato de restrição à competitividade – cita os arts. 37, XXI, da Constituição Federal e 3º, I, § 1º, da Lei 8.666/1993 (p. 3) ;
b) inclusão de exigências alheias à modalidade concorrência:
b.1) o item 7.1 estabelece condição prévia ao exame da documentação de habilitação do licitante detentor da proposta classificada em primeiro lugar e os itens 7.2 a 7.5 regulam o procedimento a ser adotado caso não ocorra a inabilitação, porém não existe pré-requisito para um licitante participar da fase de habilitação do certame – cita o art. 22, § 1º, da Lei 8.666/1993 e destaca que a referência ao “pregoeiro”, figura que inexiste na modalidade concorrência, o que evidencia o uso de normas da modalidade pregão (p.4-5) ;
b.2) o item 9.7 também estabelece requisitos prévios à habilitação (p. 5) ; e
b.3) os itens 13.4.1 e 13.4.2 exigem do licitante vencedor o cadastramento obrigatório e regular perante o Sistema de Cadastramento Unificado de Fornecedores (Sicaf) , em afronta às previsões legais que se referem à modalidade concorrência (p. 5) ;
c) dupla exigência de capacitação técnica: o item 7.9.1.2 exige comprovação técnico-operacional da empresa ao mesmo tempo em que o item 7.9.1.4 exige comprovação técnico-profissional da pessoa física que vai participar da obra, o que se mostra exorbitante uma vez que a comprovação técnico-profissional é suficientepara demonstrar a aptidão da licitante para levar adiante o objeto do certame e, a rigor, a experiência a ser devidamente comprovada é dos profissionais e não das pessoas jurídicas – cita o Memorando 53/2019-GABI, emitido pelo Gabinete da Presidência do Conselho Regional de Engenharia e Agronomia do Rio de Janeiro (CREA/RJ) , de 24/4/2019 (p. 6-7) ;
d) desrespeito ao regime jurídico contratual definido em lei: o edital criou uma regra híbrida para favorecer a Administração em todas as situações, pois, ao mesmo tempo em que transfere o risco de variação de quantidades para mais ao contratado (item 8.3 do edital – regime de empreitada integral) , permite à Administraçãonão pagar quando a variação for para menos (item 8.3.1 do edital – regime de empreitada por preço unitário) – cita o art. 6º, VIII, “e”, da Lei 8.666/1993 (p. 8-9) ;
e) edital incompleto: ausência de critério de reajuste do contrato (art. 40, XI, da Lei 8.666/1993) , condições de pagamento (art. 40, XIV, da Lei 8.666/1993) , condições de recebimento (art. 40, XVI, da Lei 8.666/1993) e de garantias (art. 55, VI e XVI, da Lei 8.666/1993) , o que gera insegurança jurídica e coloca em risco o bom andamento das contratações públicas (p. 10) ; e
f) exigência para além dos limites previstos em lei: os itens 9.2 (declarações complementares) e 9.2.2 (ciência e concordância com as condições contidas no edital e seus anexos, bem como cumprimento pleno dos requisitos de habilitação) trazem exigência não prevista na Lei 8.666/1993 e ultrapassa os limites de atuação dos administradores públicos (p. 10-12) .

	C. Exame de Admissibilidade

	Legitimidade do Autor

	O representantepossui legitimidade para representar aoTribunal?
 (Fundamento: art. 113, § 1º, da Lei 8.666/1993, c/c o art. 237 do Regimento Interno/TCU) 
	Sim

	Redação em Linguagem Compreensível

	A representação está redigida em linguagem clara e objetiva, contém nome legível, qualificação e endereço do representante?
 (Fundamento:art. 235 do Regimento Interno/TCU) 
	Sim

	Indício Concernente à Irregularidade ou Ilegalidade

	A representação encontra-se acompanhada do indício concernente à irregularidade ou ilegalidade apontada pelo autor?
 (Fundamento:art. 235 do Regimento Interno/TCU) 
	Sim

	Competência do TCU

	A representação trata de matéria de competência do TCU?
 (Fundamento: art. 235 do Regimento Interno/TCU) 
	Sim

	Interesse Público

	Os argumentos do autor indicam a possibilidade de existência de interesse público, caso restem comprovadas as supostas irregularidades apontadas na peça inicial.
 (Fundamento: art. 103, § 1º, da Resolução - TCU 259/2014) 
	Sim

	Análise quanto ao interesse público: 
2.	Confirmadas as alegações do representante, restará configurada restrição indevida à competição.	

	Conclusão quanto ao Exame de Admissibilidade

	3.	Presentes todos os requisitos de admissibilidade constantes noart. 113, § 1º, da Lei 8.666/1993, c/c os arts.235 e 237, VII, do Regimento Interno/TCU, e no art. 103, § 1º, da Resolução - TCU 259/2014, a representaçãodeve ser conhecida.

	D. Medida Cautelar – Avaliação dos Pressupostos

	Perigo da Demora

	Há decisão judicial ou administrativa, sem especificação de prazo, para suspender o andamento do processo licitatório ou a contratação?
	Não

	No caso de contratações não decorrentes de Registro de Preços:
	O contrato decorrente do certame já foi assinado?
	Não

	No caso contratações decorrentes de Registro de Preços:
	A ata de registro de preços decorrente do certame já foi assinada?
	Não se aplica

		O contrato decorrente da ata de registro de preços (que, porventura, seja objeto da representação/denúncia) já foi assinado?
	Não se aplica

		A ata de registro de preços decorrente do certame ainda possui saldo que permita novas contratações pelo órgão gerenciador ou por eventuais adesões?
	Não se aplica

	Análise:

	4.	Em consulta ao site da FCRB, há notícia de adiamento do andamento da Concorrência 1/2019, informando nova data para entrega das propostas para o dia 16/10/2019, às 12:00h (peça 10) .
5.	Considerando que não houve suspensão, mas somente o adiamento para data muito próxima, entende-se estar configurado o pressuposto do perigo da demora.

	Perigo da Demora Reverso

	O serviço/bem é essencial ao funcionamento das atividades do órgão/entidade?
	Sim

	O órgão ou entidade está coberto contratualmente pelo serviço com razoável vigência (há a possibilidade de voltar a fase ou refazer o certame, a depender da consequência da concessão de cautelar no caso concreto) ou admite prorrogação excepcional?
	Não se aplica

	Caso haja a possibilidade de manutenção do contrato com a atual prestadora dos serviços, as condições dessa contratação seriam melhores (menor preço e atendimento satisfatório) que o que se está em vias de contratar?
	Não se aplica

	Análise:

	6.	Trata-se de uma obra de construção de um edifício de cinco pavimentos, denominado Centro Rui Barbosa de Preservação de Bens Culturais, destinado exclusivamente para a guarda de acervos, com previsão de início para janeiro de 2020 e de conclusão em 24 meses.
7.	Considerando que formação, preservação e difusão do acervo bibliográfico e documental, com o apoio de laboratórios técnicos, são uma das principais atividades da FCRB, entende-se estar configurado o pressuposto do perigo da demora reverso.

	Plausibilidade Jurídica

	O órgão/entidade está sujeito aos normativos supostamente infringidos?
	Sim

	Há plausibilidade nas alegações do representante?
	Não

	Há indício de sobrepreço ou superfaturamento?
	Não

	Há grave risco de lesão ao erário, inexecução ou execução insatisfatória do objeto?
	Não

	Análise quanto à plausibilidade jurídica e quanto à necessidade de adoção de medida cautelar:

	8.	Inicialmente, cumpre registrar que o representante apresentou duas impugnações ao edital da Concorrência 1/2019 perante a FCRB (peças 7 e 11) . Na segunda impugnação, repete alegação já feita na primeira e apresenta teor idêntico à peça protocolada neste Tribunal, com as correções de forma (peça 1) .
9.	Quanto à alegação de que a vedação da participação de consórcios (item 6.2.6 do edital – peça 3, p. 4) é um ato de restrição à competitividade, entende-se ser improcedente, inexistindo ilegalidade no edital.
10.	O texto do artigo 33 da Lei 8.666/1993 dispõe, in verbis, que “Quando permitida na licitação a participação de empresas em consórcio, observar-se-ão as seguintes normas: (...) ” (grifado) . Trata-se, portanto, de escolha discricionária da Administração, a ser verificada caso a caso.
11.	Em regra, a formação de consórcios é admitida quando o objeto a ser licitado envolve questões de alta complexidade ou de relevante vulto, em que empresas, isoladamente, não teriam condições de suprir os requisitos de habilitação do edital (Acórdão 22/2003-TCU-Plenário, relator Ministro Benjamin Zymler) . Nestes casos, a Administração admite a formação de consórcio, com vistas a aumentar o número de participantes.
12. 	Não é, contudo, o que ocorre na hipótese sob comento. O objeto licitado não envolve questão de alta complexidade técnica nem apresenta grande vulto financeiro, ambas as condições estão expressa e objetivamente definidas pela Lei 8.666/1993.
13.	Licitação de alta complexidade técnica é “aquela que envolva alta especialização, como fator de extrema relevância para garantir a execução do objeto a ser contratado, ou que possa comprometer a continuidade da prestação de serviços públicos essenciais” (art. 30, § 9º, da Lei de Licitações) .
14.	Já a obra de grande vulto é aquela cujo valor estimado é superior a 25 vezes o limite da concorrência de obra e serviço de engenharia (art. 23, I, “c”, da Lei de Licitações) , o qual, atualizado pelo Decreto 9.412/2018, é de R$ 3.300.000,00. Portanto, deverão ser consideradas de grande vulto as contratações acima de R$ 82.500.000,00.
15.	No caso sob exame, não se vislumbra alta especialização para a construção de um prédio de 5 andares e o valor estimado da contratação é de R$29.965.009,86. Ao contrário do alegado, é possível que a formação de consórcio possa ensejar redução no caráter competitivo, pois facilitaria que empresas, que seriam naturalmente competidoras entre si, acordassem para participar em conjunto na licitação.
16.	Ademais, verifica-se a permissão para subcontratação parcial do objeto (item 12 do edital – peça 3, p. 42) , medida mitigadora da suposta restrição à competitividade.
17.	Não obstante, observa-se que, apesar de justificada pela entidade na resposta à segunda impugnação do representante (peça 12, p. 1) , a fundamentação da vedação da participação de empresas em consórciocareceu de registro ao tempo da publicação do edital, impropriedade a que deve ser dada ciência à FCRB (Acórdão 1305/2013-TCU-Plenário, relator Ministro Valmir Campelo; 1.179/2014-TCU-Plenário, relator Ministro Aroldo Cedraz; e 929/2017-TCU-Plenário, relator Ministro José Múcio Monteiro) .
18.	Em relação à alegação de inclusão de exigências alheias à modalidade concorrência, o representante aponta os seguintes itens do edital (peça 3) : 7.1 a 7.5 (p. 5-6) , 9.7 (p. 16) , 13.4.1 e 13.4.2 (p. 23) . Destaca, ainda, a referência ao “pregoeiro”, figura que inexiste na modalidade concorrência, o que evidenciaria o uso de normas da modalidade pregão. 
19.	Primeiramente, constata-se que a menção a “pregoeiro” representa mero erro material, sendo óbvio que o correto é a “comissão de licitação”, conforme resposta da FCRB à impugnação do edital (peça 12, p. 1) .
20.	Em seguida, entende-se que a consulta prévia a cadastros públicos e oficiais a ser realizada pela comissão de licitação tem o objetivo de garantir o bom e regular desenvolvimento do procedimento licitatório, impedindo a participação de empresas impedidas e/ou não aptas a licitar ou contratar com a Administração.
21.	Não se trata, portanto, de nenhuma exigência feita ao licitante, muito menos de afronta à modalidade concorrência. Pelo contrário, os objetivos fundamentais de toda e qualquer licitação, não importa em qual modalidade, são a observância do princípio constitucional da isonomia e a seleção da proposta vantajosa para a Administração (art. 3º da Lei de Licitações e Contratos Administrativos) .
22.	No tocante à alegação de dupla exigência de capacitação técnica (item 7.9.1.2 e 7.9.1.4 do edital – peça 3, p. 9) , entende-se que não procede, mesmo porque capacidade técnico-operacional não se confunde com capacidade técnico-profissional (Acórdão 1.706-TCU-Plenário, relator Ministro Raimundo Carreiro) .
23.	A qualificação técnico-operacional corresponde à capacidade da empresa, visto que o dispositivo que trata do assunto, o art. 30, inciso II, da Lei 8.666/1993, refere-se a aspectos típicos desse ente, como instalações, equipamentos e equipe, in verbis:
Art. 30. A documentação relativa à qualificação técnica limitar-se-á a:
 (...) 
II - comprovação de aptidão para desempenho de atividade pertinente e compatível em características, quantidades e prazos com o objeto da licitação, e indicação das instalações e do aparelhamento e do pessoal técnico adequados e disponíveis para a realização do objeto da licitação, bem como da qualificação de cada um dos membros da equipe técnica que se responsabilizará pelos trabalhos.
24.	Já a capacidade técnico-profissional relaciona-se ao profissional que atua na empresa, conforme expresso no art. 30, §1º, inciso I, da mencionada lei, que referencia especificamente o profissional detentor do respectivo atestado, nos seguintes termos:
§ 1º  A comprovação de aptidão referida no inciso II do "caput" deste artigo, no caso das licitações pertinentes a obras e serviços, será feita por atestados fornecidos por pessoas jurídicas de direito público ou privado, devidamente registrados nas entidades profissionais competentes, limitadas as exigências a:
I - capacitação técnico-profissional: comprovação do licitante de possuir em seu quadro permanente, na data prevista para entrega da proposta, profissional de nível superior ou outro devidamente reconhecido pela entidade competente, detentor de atestado de responsabilidade técnica por execução de obra ou serviço de características semelhantes, limitadas estas exclusivamente às parcelas de maior relevância e valor significativo do objeto da licitação, vedadas as exigências de quantidades mínimas ou prazos máximos.
25.	Por oportuno, registra-se a lição de Marçal Justen Filho sobre a questão (JUSTEN FILHO. Marçal. Comentários à Lei de Licitações e Contratos Administrativos. 5ª. ed. São Paulo: Dialética, 2000) :
As diferenças derivam da distinta natureza das duas espécies de sujeitos, mas também da diversidade quanto à própria atividade envolvida. A qualificação técnico-profissional configura experiência do ser humano no desenvolvimento de sua atividade individual. É atributo pessoal, que acompanha sua atuação no mundo. O ser humano tem existência limitada no tempo, o que acarreta a transitoriedade de seus potenciais.
Já as organizações empresariais transcendem à existência limitada das pessoas físicas que as integram. Sua qualificação para o exercício de certo empreendimento decorre da estrutura organizacional existente. A substituição de alguns membros da organização pode ser suportada semmodificações mais intensas do perfil da própria instituição. Aliás, a alteração da identidade de alguns sujeitos pode ser totalmente irrelevante para a identidade da organização em si mesma. Portanto, a experiência-qualificação empresarial pode ser mantida, ainda quando o decurso de tempo produza modificação das pessoas físicas vinculadas ao empreendimento.
26.	Em que pese o Memorando 53/2019-GABI, emitido pelo Gabinete da Presidência do CREA/RJ (peça 4) , reitera-se o entendimento no sentido de que capacidade técnico-operacional não se confunde com capacidade técnico-profissional. A diferença na natureza dos dois conceitos e a distinção estabelecida em lei impedem que se efetue a junção de acervos. Resta nítido, portanto, que não há fundamento legal e fático para que se considere a comprovação de capacidade técnico-profissional como única e suficiente para fins de comprovação de capacidade técnica.
27.	Quanto à alegação de desrespeito ao regime jurídico contratual definido em lei (itens 8.3 e 8.3.1 do edital – peça 3, p. 13) , não se verifica a existência de regra híbrida para favorecer a Administração em todas as situações. O representante afirma que o item 8.3.1 do edital permite à Administração não pagar quando a variação for para menos, o que pertenceria ao regime de empreitada por preço unitário.
28.	A leitura do item 8.3.1 não leva à conclusão de que a Administração vai pagar preço certo de determinadas unidades, que é o regime de empreitada por preço unitário. Referido item trata de equívoco no dimensionamento dos quantitativos da proposta da futura contratada para além das necessidades da contratante, prevendo ainda (i) pagamento pelos serviços demandados e efetivamente executados, conforme as regras contratuais de faturamento; e (ii) a possibilidade de adequação contratual do quantitativo necessário, unilateralmente pela Administração, “quando necessária a modificação do valor contratual em decorrência de acréscimo ou diminuição quantitativade seu objeto” (art. 65. I, “b”, da Lei 8.666/1993 – grifado) .
29.	A resposta à impugnação feita pelo representante já havia esclarecido que o equívoco é da proposta da licitante, que deve ser baseada nos quantitativos descritos nas peças editalícias (peça 12, p. 1) .
30.	Em relação à alegação de edital incompleto, considera-se improcedente, uma vez que todos os pontos apontados pelo representante como ausentes estão devidamente mencionados no edital e explicitados no seu Anexo I – Projeto Básico (PB) (peça 3) : (i) critério de reajuste do contrato: item 14 do edital (p. 23) e item 17 do PB (p. 50) ; (ii) condições de pagamento: item 17 do edital (p. 23) e item 16 do PB (p. 47-50) ; (iii) condições de recebimento: item 15 do edital (p. 23) e item 15 do PB (p. 45-47) ; e (iv) condições de garantias: item 12 do edital (p. 22) e item 18 do PB (p. 51-52) .
31.	Ratifica-se, ainda, o entendimento da Comissão de Licitação de que os anexos são parte integrante do edital (peça 12, p. 2) .
32.	Por fim, quanto à alegação de exigência para além dos limites previstos em lei, o representante aponta os seguintes itens do edital (peça 3, p. 14-15) : 9.2 e 9.2.2. Mais uma vez, suas alegações não procedem.
33.	Trata-se de mera declaração complementar de que “está ciente e concorda com as condições contidas no Edital e seus anexos, bem como de que cumpre plenamente os requisitos de habilitação definidos no Edital”.
34.	Afinal, o art. 3º da Lei 8.666/1993 dispõe que “A licitação (...) será processadae julgada em estrita conformidade com os princípios básicos da legalidade, da impessoalidade, da moralidade, daigualdade, da publicidade, da probidade administrativa, da vinculação ao instrumento convocatório, do julgamentoobjetivo e dos que lhes são correlatos” (grifado) .
35.	Está afastado o pressuposto da plausibilidade jurídica uma vez que todas as alegações do representante foram refutadas, inexistindo ilegalidades no edital da Concorrência 1/2019.
36.	Feitas essas considerações, propõe-se indeferir o pedido de medida cautelar, uma vez ausente o pressuposto da plausibilidade jurídica, essencial para sua concessão, e por restar caracterizado o perigo da demora reverso.
37.	Além disso, diante do exposto, os elementos constantes dos autos permitem, desde já, a avaliação quanto ao mérito da presente representação como parcialmente procedente, no sentido de dar ciência à FCRB da impropriedade apontada no item 17 retro (ausência de registro da fundamentação da vedação da participação de empresas em consórcio ao tempo da publicação do edital) .

	E. Impacto dos Encaminhamentos Propostos

	Haverá impacto relevante na entidade e/ou na sociedade, decorrente dos encaminhamentos propostos?
	Não

	F. Pedido de Ingresso aos Autos e de Sustentação Oral

	Há pedido de ingresso aos autos?
	Não

	Há pedido de sustentação oral?
	Não

	G. Processos Conexos e Apensos

	Há processos conexos noticiando possíveis irregularidades na contratação ora em análise?
	Não

	Há processos apensos?
	Não

	H. Proposta de Encaminhamento

	38.	Em virtude do exposto, propõe-se:
38.1.	conhecer da representação, satisfeitos os requisitos de admissibilidade constantes no art. 113, § 1º, da Lei 8.666/1993, c/c os arts. 235 e 237, VII, do Regimento Interno deste Tribunal, e no art. 103, § 1º, da Resolução - TCU 259/2014;
38.2.	indeferir o pedido de concessão de medida cautelar formulado pelo representante, tendo em vista a inexistência dos elementos necessários para sua adoção; 
38.3.	no mérito, considerar a presente representação parcialmente procedente;
38.4.	dar ciência à Fundação Casa de Rui Barbosa, com fundamento no art. 7º da Resolução – TCU 265/2014, sobre a seguinte impropriedade/falha, identificada na Concorrência 1/2019, para que sejam adotadas medidas internas com vistas à prevenção de ocorrência de outra semelhante:
	a) ausência de explicitação das razões para a vedação à participação de consórcio de empresas ao tempo da publicação do edital, contrariando jurisprudência deste Tribunal, a exemplo dos Acórdão 1305/2013-TCU-Plenário, 1.179/2014-TCU-Plenário e 929/2017-TCU-Plenário;
38.5.	informar à Fundação Casa de Rui Barbosa e ao representante que o conteúdo da deliberação que vier a ser proferida poderá ser consultado no endereço www.tcu.gov.br/acordaos; e
38.6.	arquivar os presentes autos, nos termos art. 169, III, do Regimento Interno deste Tribunal.”

É o Relatório.

Eduardo Stevanato Pereira de Souza (OAB/SP 209.047) e outros, representando a empresa LBL Engenharia e Construções Ltda.

Não atuou

REPRESENTAÇÃO COM PEDIDO DE MEDIDA CAUTELAR. CONHECIMENTO. PROCEDÊNCIA PARCIAL. INDEFERIMENTO DA MEDIDA CAUTELAR. CIÊNCIA. ARQUIVAMENTO.

REPRESENTAÇÃO (REPR)

Preliminarmente, conheço da presente representação por estarem preenchidos os requisitos de admissibilidade aplicáveis à espécie.
2.	     Trata-se de representação formulada pela empresa LBL Engenharia e Construções Ltda. em razão de possíveis irregularidades na Concorrência 1/2019, cujo objeto é a contratação de empresa de engenharia para executar a obra de construção do Centro Rui Barbosa de Preservação de Bens Culturais, edifício de 5 pavimentos, com cerca de 3.500m², destinado exclusivamente para a guarda de acervos, a ser edificado na cidade do Rio de Janeiro, bairro de Botafogo.
3.             A vigência do contrato foi estipulada em 24 meses, contados da data de assinatura da avença, e prorrogável na forma dos arts. 57, § 1º, e 79, § 5º, da Lei 8.666/1993. O valor estimado para a execução do objeto é de R$ 29.965.009,86.
4.	A representante pugna pela reedição do edital da Concorrência 1/2019, em vista das alegações sumarizadas pela Selog em trecho da instrução transcrita no relatório precedente:
	       “a) vedação da participação de consórcios: o item 6.2.6 do edital é um ato de restrição à competitividade – cita os arts. 37, XXI, da Constituição Federal e 3º, I, § 1º, da Lei 8.666/1993 (p. 3) ;
b) inclusão de exigências alheias à modalidade concorrência:
b.1) o item 7.1 estabelece condição prévia ao exame da documentação de habilitação do licitante detentor da proposta classificada em primeiro lugar e os itens 7.2 a 7.5 regulam o procedimento a ser adotado caso não ocorra a inabilitação, porém não existe pré-requisito para um licitante participar da fase de habilitação do certame – cita o art. 22, § 1º, da Lei 8.666/1993 e destaca que a referência ao “pregoeiro”, figura que inexiste na modalidade concorrência, o que evidencia o uso de normas da modalidade pregão (p.4-5) ;
b.2) o item 9.7 também estabelece requisitos prévios à habilitação (p. 5) ; e
b.3) os itens 13.4.1 e 13.4.2 exigem do licitante vencedor o cadastramento obrigatório e regular perante o Sistema de Cadastramento Unificado de Fornecedores (Sicaf) , em afronta às previsões legais que se referem à modalidade concorrência (p. 5) ;
c) dupla exigência de capacitação técnica: o item 7.9.1.2 exige comprovação técnico-operacional da empresa ao mesmo tempo em que o item 7.9.1.4 exige comprovação técnico-profissional da pessoa física que vai participar da obra, o que se mostra exorbitante uma vez que a comprovação técnico-profissional é suficiente para demonstrar a aptidão da licitante para levar adiante o objeto do certame e, a rigor, a experiência a ser devidamente comprovada é dos profissionais e não das pessoas jurídicas – cita o Memorando 53/2019-GABI, emitido pelo Gabinete da Presidência do Conselho Regional de Engenharia e Agronomia do Rio de Janeiro (CREA/RJ) , de 24/4/2019 (p. 6-7) ;
d) desrespeito ao regime jurídico contratual definido em lei: o edital criou uma regra híbrida para favorecer a Administração em todas as situações, pois, ao mesmo tempo em que transfere o risco de variação de quantidades para mais ao contratado (item 8.3 do edital – regime de empreitada integral) , permite à Administração não pagar quando a variação for para menos (item 8.3.1 do edital – regime de empreitada por preço unitário) – cita o art. 6º, VIII, “e”, da Lei 8.666/1993 (p. 8-9) ;
e) edital incompleto: ausência de critério de reajuste do contrato (art. 40, XI, da Lei 8.666/1993) , condições de pagamento (art. 40, XIV, da Lei 8.666/1993) , condições de recebimento (art. 40, XVI, da Lei 8.666/1993) e de garantias (art. 55, VI e XVI, da Lei 8.666/1993) , o que gera insegurança jurídica e coloca em risco o bom andamento das contratações públicas (p. 10) ; e
            f) exigência para além dos limites previstos em lei: os itens 9.2 (declarações complementares) e 9.2.2 (ciência e concordância com as condições contidas no edital e seus anexos, bem como cumprimento pleno dos requisitos de habilitação) trazem exigência não prevista na Lei 8.666/1993 e ultrapassa os limites de atuação dos administradores públicos (p. 10-12) .”
4.	Anoto, de início, que a representante impugnou, por duas vezes, o edital da Concorrência 1/2019 junto à Fundação Casa de Rui Barbosa (FCRB) . As impugnações apresentadas administrativamente têm idêntico teor ao da peça protocolada neste Tribunal, com algumas correções de forma.
5.	Após o exame dos autos, adoto como minhas razões de decidir as análises e conclusões da Selog no sentido de refutar todas os questionamentos da representante, devendo ser a indeferida a cautelar pleiteada. Estando os autos em condições de apreciação de mérito, considero esta representação parcialmente procedente pelas razões abaixo expendidas.
6.	No curso da instrução deste processo, foi identificada pela Selog ausência de motivação para a vedação à participação de consórcio de empresas ao tempo da publicação do edital, o que contraria a jurisprudência decisões mencionadas na instrução que antecede este Voto (Acórdão 1305/2013-TCU-Plenário, relator Ministro Valmir Campelo; 1.179/2014-TCU-Plenário, relator Ministro Aroldo Cedraz; e 929/2017-TCU-Plenário, relator Ministro José Múcio Monteiro) .
7.	Nos termos do art. 33 da Lei 8.666/93, a Administração pode lançar mão de seu poder discricionário para optar ou não pela participação de consórcios em licitações, conforme o caso, o que não se aplica na situação em comento por não se tratar de obra de alta complexidade técnica ou de alto vulto financeiro. 
8. 	De acordo com o disposto no art. 30, §9o, da Lei 8.666/93:
“§90 Entende-se por licitação de alta complexidade técnica aquela que envolva alta especialização, como fator de extrema relevância para garantir a execução do objeto a ser contratado, ou que possa comprometer a continuidade da prestação de serviços públicos essenciais.” 
9.	Em outro giro, configura-se como de grande a obra de valor estimado superior a 25 vezes o limite da concorrência de obra e serviço de engenharia, em consonância com o art. 23, I, “c”, da Lei de Licitações, o qual atualizado pelo Decreto 9.412/2018 atinge o valor de R$ 3.300.000,00. Assim, conforme a legislação em vigor, são consideradas de grande vulto as contratações acima de R$ 82.500.000,00.
10.	No caso vertente, construção de um prédio de cinco andares não se afigura como obra de alta complexidade, cujo valor estimado para sua execução é de R$ 29.965.009,86, ou seja, bem abaixo de R$ 82.500.000,00 que caracterizaria a edificação como de grande vulto.
11.	Ainda que não haja a suposta irregularidade apontada pelo representante, a FCRB tenha justificado a vedação da participação de consórcios na segunda impugnação administrativa feita pela empresa LBL Engenharia e Construções Ltda. e que ausência de motivação para tal não tenha prejudicado a competitividade do certame, deve ser dada ciência à Fundação Casa de Rui Barbosa da falha descrita no item 6 supra para que a mesma falha não se repita em futuras licitações.
Em face do exposto, Voto por que seja adotado o Acórdão que ora submeto ao escrutínio do Colegiado.
TCU, Sala das Sessões Ministro Luciano Brandão Alves de Souza, em 30 de outubro de 2019.
RAIMUNDO CARREIRO 
Relator